臺灣嘉義地方法院民事判決　九十一年度訴字第八七八號
　　原　　　告　丁○○
　　被　　　告　丙○○
　　　　　　　　乙○○
　　　　　　　　戊○○
　 　　　　　　 甲○○
右列當事人間請求塗銷所有權移轉登記事件，本院判決如左：
    主　    文
坐落嘉義縣朴子市○○○段一五三之二地號土地（地目；建），面積一一八三平方公
尺，權利範圍應有部分二五一五０分之一二二二五，被告甲○○應塗銷如附表記載編
號Ａ所有權移轉登記，被告戊○○應塗銷如附表記載編號Ｂ所有權移轉登記，被告乙○○應塗銷如附表記載編號Ｃ所有權移轉登記。
原告所提其餘訴訟駁回。
本案訴訟費用由被告乙○○、戊○○、甲○○平均負擔四分之三，原告負擔四分之一
。
    事實及理由
壹、原告主張：
  一、第三人陳誠法積欠原告新台幣（下同）一百四十八萬六千六百三十三元，陳誠
      法為了脫產，將坐落嘉義縣朴子市○○○段一五三之二地號土地（以下簡稱；
      本件土地），面積一一八三平方公尺，權利範圍應有部分二五一五０分之一二
      二二五，無償贈與被告丙○○，陳誠法的債權人延源企業有限公司向本院起訴
      請求塗銷所有權移轉登記，並已獲勝訴判決確定，但在該案訴訟進行中，被告
      丙○○先後夥同被告乙○○、戊○○、甲○○等三人，在民國八十五年十二月
      三日，將本件土地應有部分出賣給被告乙○○，並辦理所有權移轉登記完畢；
      接著在八十七年十一月十日，以買賣原因，辦理所有權移轉登記名義為被告戊○○；又於八十八年十月間，再以買賣原因，辦理所有權移轉登記名義為被告
      甲○○。
  二、被告等人共同偽造文書，已被本院判決有罪，被告等人為脫產而辦理本件土地
      應有部分的所有權移轉登記，被告等人均是通謀而虛偽買賣，依照民法第七十
      八條第一項規定，被告等人通謀虛偽辦理所有權移轉登記行為，當然無效，但
      因本件土地應有部分所有權移轉登記資料，形式上仍然存在，妨害原告對陳誠
      法行使債權，於是，原告根據民法第二四二條、第一一三條等規定，提起本件
      訴訟，並請求被告等人辦理塗銷所有權移轉登記。
  三、提出土地登記謄本二份、本票裁定影本三份、本院八十九年度易字第四六八號
      刑事判決、本院八十五年度訴字第五九四號民事判決、臺灣高等法院臺南分院
      八十七年度上更（一）字第七七號民事判決及最高法院八十八年度台上字第二
      二八二號民事判一份，作為證明。
貳、被告等人經過本院合法通知，均無正當理由，又未向本院請假，而沒有在言詞辯
    論期日，到場陳述意見，同時，本案沒有民事訴訟法第三百八十六條所規定的情
    形出現（請看附錄法條），因此，本院依照原告聲請，由原告單獨辯論而直接判
    決。
參、本院判斷：
  一、原告勝訴部分：
    （一）原告主張被告等人通謀虛偽買賣，並先後辦理本件土地應有部分所有權移
          轉登記，共同偽造文書使公務員登載不實而被判處有罪確定等事實，有原
          告提出土地登記謄本二份、本院八十五年度訴字第五九四號民事判決、臺
          灣高等法院臺南分院八十七年度上更（一）字第七七號民事判決、最高法
          院八十八年度台上字第二二八二號民事判決及本院八十九年度易字第四六
          八號刑事一份附卷證明。被告等人經過本院合法通知，均無正當理由，而
          未到庭陳述意見，依照民事訴訟法第二八０條第一項前段、第三項前段規
          定：「當事人對於他造主張之事實，於言詞辯論時不爭執者，視同自認。
          當事人對於他造主張之事實，已於相當時期受合法之通知，而於言詞辯論
          期日不到場，亦未提出準備書狀爭執者，準用第一項之規定」，所以原告
          的主張可以認定真實而被本院採信。
    （二）依照民法第二四二條前段規定：「債務人怠於行使其權利時，債權人因保
          全債權，得以自己之名義，行使其權利」，債務人陳誠法積欠原告一百四
          十八萬六千六百三十三元，有本票裁定三份附卷證明，可以採信，陳誠法
          將本件土地應有部分贈與被告丙○○，並辦理所有權移轉登記完畢，已被
          臺灣高等法院臺南分院以八十七年度上更（一）字第七七號判決二人應塗
          銷所有權移轉登記確定，但被告丙○○在該案訴訟確定前，先後夥同被告
          乙○○、戊○○、甲○○，將本件土地應有部分依序移轉，最後登記在被
          告甲○○名下，陳誠法並未起訴求被告乙○○、戊○○、甲○○等三人塗
          銷所有權移轉登記，明顯怠於行使權利，並且損害原告債權，而有保全債
          權的必要，因此，原告代位債務人陳誠法，起訴請求被告甲○○、戊○○
          、乙○○依序塗銷附表記載編號Ａ、Ｂ、Ｃ所有權移轉登記，具有法律上
          理由。
    （三）綜上所述，原告根據民法第二四二條規定，起訴請求被告甲○○、戊○○
          、乙○○等三人依附表所記載次序，各自塗銷附表編號Ａ、Ｂ、Ｃ所有權
          移轉登記行為，具有法律上理由，應該准許。
  二、原告敗訴部分：
      原告請求被告丙○○塗銷附表記載所有權移轉登記，但陳誠法將本件土地應有
      部分無償贈與被告，已由延源企業有限公司起訴請求塗銷二人所有權移轉登記
      行為，並經臺灣高等法院臺南分院八十七年度上更（一）字第七七號民事判決
      二人應塗銷所有權移轉登記，故被告已非本件土地應有部分所有權人，原告請
      求被告塗銷所有權移轉登記，已無保護必要，應該駁回。
伍、訴訟費用負擔的依據：依民事訴訟法第七十九條但書、第八十五條第一項前段，
    判決如主文。
中　　　華　　　民　　　國　　　九十一　　年　　　十二　　月　　三十一　日
                                  臺灣嘉義地方法院民事第二庭
                                      法　官　甘　大　空
右為正本係照原本作成
如對本判決上訴應於送達後二十日內向本院提出上訴狀
中　　　華　　　民　　　國　　　九十一　　年　　　十二　　月　　三十一　日
                                      書記官　陳　麗　雅
~F0~
~T40~
附表：
┌────┬───────┬───────┬───┬─────┬─────┐
│編　號　│登　記　日　期│收　件　日　期│原  因│所有權人　│義　務　人│
├────┼───────┼───────┼───┼─────┼─────┤
│Ａ　    │八十八年十月三│八十八年十月十│買　賣│甲　○　○│戊　○　○│
│        │十日          │五日          │      │          │          │
├────┼───────┼───────┼───┼─────┼─────┤
│Ｂ      │八十七年十一月│八十八年十一月│買　賣│戊　○　○│乙　○　○│
│        │十一日        │十日          │      │          │          │
├────┼───────┼───────┼───┼─────┼─────┤
│Ｃ      │八十五年十二月│八十五年十二月│買　賣│乙　○　○│丙　○　○│
│        │四日          │三日          │      │          │          │
└────┴───────┴───────┴───┴─────┴─────┘
附錄法條：
民事訴訟法第三八六條：「有左列各款情形之一者，法院應以裁定駁回前條聲請，並
延展辯論期日：
一　不到場之當事人未於相當時期受合法之通知者。
二　當事人之不到場，可認為係因天災或其他不可避之事故者。
三　到場之當事人於法院應依職權調查之事項，不能為必要之證明者。
四　到場之當事人所提出之聲明、事實或證據，未於相當時期通知他造者。」
